臺灣高等法院臺中分院刑事裁定　
110年度抗字第979號
抗  告  人  
即  被  告  王樂群




上列抗告人因違反毒品危害防制條例案件，不服臺灣臺中地方法
院中華民國110年4月28日裁定(109年度訴字第1726號，起訴案號
：臺灣臺中地方檢察署109年度毒偵字第648號)，提起抗告，
本院裁定如下：
    主  文
抗告駁回。
    理  由
一、抗告人即被告甲○○(下稱被告)抗告意旨略以：
(一)按最高法院刑事大法庭民國109年11月18日109年度台上大字
    第3826號裁定變更適用觀察勒戒處遇之對象標準及頻率已研
    議修正「有無繼續施用毒品傾向」，評估項目前科有所調整
    ，並於110年3月26日(修正公告)，合先敘明。
(二)依修正前之評估標準認被告有施用毒品之傾向，與有無繼續
    施用毒品傾向之關聯性不明，不宜採為裁定依據，而評估老
    師也沒問問題。如新法來算，被告也已10年多沒毒品案件，
    直到109年3月份因毒品案件在案，被告很後悔，聽從家人鼓
    勵自行去○○市○○路的賢德醫院喝美沙冬，也在109年間就已
    戒毒結束，期間被告也都在○○公寓大廈管理維護有限公司做
    大夜保全管理員。
(三)被告因祖母重病，臥病在床，短期有施用第二級毒品到110
    年3月16日，自行來勒戒的驗尿也無第一級毒品反應，唯一
    讓被告感到痛苦萬分是110年3月18日祖母往生，且父親年紀
    已大，自己更不能如此荒廢下去。
(四)爰依刑事訴訟法第403條第1項規定提起抗告，更請明查，撤
    銷原裁定，以昭司法、平民之心等語。
二、按觀察、勒戒後，檢察官或少年法院(地方法院少年法庭)依
    據勒戒處所之陳報，認受觀察、勒戒人有繼續施用毒品傾向
    者，檢察官應聲請法院裁定或由少年法院(地方法院少年法
    庭)裁定令入戒治處所強制戒治，其期間為6個月以上，至無
    繼續強制戒治之必要為止，但最長不得逾1年，毒品危害防
    制條例第20條第2項定有明文。次按有無繼續施用毒品傾向
    之評估標準，並非完全以受勒戒人勒戒後之結果為準，勒戒
    前之各種情況，仍應作為評估之依據，依勒戒處所評分說明
    手冊規定，係以前科紀錄與行為表現、臨床評估、社會穩定
    度，三項合併計算分數，每一大項皆有靜態因子與動態因子
    。而關於有無繼續施用毒品傾向之評估標準，法務部業於11
    0年3月26日以法矯字第11006001760號函修正頒布「有無繼
    續施用毒品傾向評估標準紀錄表」、「有無繼續施用毒品傾
    向評估標準評分說明手冊」，上開評分說明手冊載明判定之
    原則：「受觀察勒戒人入所後，經過2週時間的觀察、勒戒
    ，由處所及醫療人員依據其各項紀錄、資料及觀察勒戒期間
    之行為表現，加以評分。在勒戒人入所4至6週後，可再做一
    次評估以做必要之評分修正。每一大項皆有靜態因子與動態
    因子。先以靜態因子分數評分，靜態因子分數總分在60分（
    含）以上為『有繼續施用毒品傾向』；60分以下，與動態因子
    分數相加，如果總分在60分（含）以上，為『有繼續施用毒
    品傾向』」。又評估標準紀錄表及說明手冊中「前科紀錄與
    行為表現」之第1題及第3題之計分方式修正如下(餘無修正)
    ：㈠第1 項「毒品犯罪相關司法紀錄」：計分方式修正為每
    筆(次)5分，總分上限為10分；㈡第3項「其他犯罪相關紀錄
    」：計分方式修正為每筆(次)2分，總分上限為10分。故有
    無「繼續施用毒品傾向」，係依具體個案之臨床實務及相關
    事證等情綜合判定，有其相當之專業依據及標準，且涉及專
    門醫學，又衡酌強制戒治之目的，係為協助施用毒品者戒斷
    毒品之心癮及身癮所為之一種保安處分類型，而該評估標準
    係將與判斷有無繼續施用傾向之相關因素加以列舉及量化，
    適用於每一位受觀察、勒戒處分之人，具一致性、普遍性、
    客觀性，以利執法者判定受勒戒人有無繼續施用毒品傾向，
    倘其評估由形式上觀察，無擅斷或濫權等明顯不當情事，法
    院應予尊重。
三、經查：
　㈠本件被告基於施用第一級毒品海洛因之犯意，於109年3月3日
    16時許，在臺中市○區○○○路旁河堤，以針筒注射之方式，施
    用第一級毒品海洛因1 次；又基於施用第二級毒品甲基安非
    他命之犯意，於同日17時許，在臺中市○○區○○路與○○路交岔
    路口附近，以將第二級毒品甲基安非他命置入玻璃管內，並
    以火燒烤產生煙霧後吸食之方式，施用第二級毒品甲基安非
    他命1 次。經臺灣臺中地方法院依職權以109年度訴字第172
    6號裁定送勒戒處所觀察、勒戒後，法務部○○○○○○○○評估結
    果，認被告：⑴前科紀錄與行為表現得30分（靜態因子：毒
    品犯罪相關司法紀錄5筆，得分10分；首次毒品犯罪年齡21
    至30歲，得分5分；其他犯罪相關紀錄14筆，得分10分；入
    所時尿液毒品檢驗有1種藥物反應，得分5分；共計30分。動
    態因子：所內行為表現無違規情事，得分0分）；⑵臨床評估
    得36分（靜態因子：有多重毒品濫用，得分10分；合法物質
    〈菸〉濫用，得分2分；有注射使用方式，得分10分；使用年
    數超過1年，得分10分；共計32分。動態因子：無精神疾病
    共病，得分0分；臨床綜合評估為中度，得分4分；共計4分
    ）；⑶社會穩定度得5分（靜態因子：有社區大樓保全之全職
    工作，得分0分；家人無藥物濫用，得分0分，共計0分。動
    態因子：入所後家人無訪視，得分5分；出所後與家人同住
    ，得分0分，共計5分），以上⑴至⑶項合計71分（其中靜態因
    子分數共計62分、動態因子分數共計9分），而綜合判斷為
    「有繼續施用毒品傾向」等情，有上開裁定及法務部○○○○○○
    ○○110年4月19日中戒所衛字第00000000000號函檢附110年4
    月15日「有無繼續施用毒品傾向證明書」及「有無繼續施用
    毒品傾向評估標準紀錄表(2021年3月版)」附卷可稽（見原
    審卷第61至64頁）。而上開評估除詳列各項靜態因子、動態
    因子之細目外，並有各細目之配分、計算及上限，且均係勒
    戒處所醫師及相關專業知識經驗人士，依據其臨床實務及具
    體事證，在執行觀察、勒戒期間，依主管機關即法務部訂頒
    之評估基準進行，依其專業知識經驗，評估被告之人格特質
    、臨床徵候、環境相關因素所為之綜合判斷，不僅有實證依
    據，更有客觀標準得以評比，尚非評估之醫師所得主觀擅斷
    ，具有科學驗證所得之結論，並非一罪多罰，且在客觀上並
    無逾越裁量標準，自得憑以判斷被告有無繼續施用毒品傾向
    ，法院亦宜予尊重，況前開各項分數之計算並無錯漏，且係
    經依前揭修正後之評估標準予以評定後，總得分在60分以上
    ，則被告確有繼續施用毒品之傾向，而達應施以強制戒治之
    標準，原審依職權裁定被告令入戒治處所施以強制戒治，於
    法並無不合。
  ㈡抗告意旨雖以前揭情詞指摘原裁定不當，然毒品危害防制條
    例規定強制戒治之目的，係因施用毒品成癮者，其心癮不易
    戒除，難以戒絕斷癮，致其再犯率均偏高，故有持續收容於
    戒治處所施以強制戒治之必要。毒品危害防制條例第20條第
    2項關於強制戒治之規定，係屬強制規定，只要觀察、勒戒
    後，經評定有繼續施用毒品傾向者，檢察官即應聲請法院裁
    定令入戒治處所強制戒治，並無例外。且毒品危害防制條例
    所規定之觀察、勒戒或強制戒治處分，其立法意旨在幫助施
    用毒品者戒除毒癮，該處分之性質非為懲戒行為人，而係為
    消滅行為人再次施用毒品之危險性，目的係在戒除行為人施
    用毒品身癮及心癮之措施，故觀察、勒戒之執行，其重點在
    評估應否受強制治療之可能性，並依其結果有不起訴處分之
    優遇，亦係提供行為人改過自新之機會。且強制戒治係導入
    療程之觀念，針對行為人將來之危險所為預防、矯治措施之
    保安處分，以達教化與治療之目的，可謂刑罰之補充制度，
    雖兼具自由刑之性質，卻有刑罰不可替代之教化治療作用。
　　本件被告經原審裁定令入勒戒處所觀察、勒戒，既經專業評
    估有繼續施用毒品傾向，無法戒斷毒癮，自有依法施以強制
    戒治之必要，是抗告意旨以其並無強制戒治之必要為由，指
    摘原裁定不當，尚非可採。
四、綜上所述，原審依毒品危害防制條例第35條之1第2款前段、
    第20條第3項、第2項後段規定，裁定被告令入戒治處所施以
    強制戒治，其期間為6個月以上，至無繼續強制戒治之必要
    為止，但最長不得逾1年。經核無不合，被告執前詞提起抗
    告，指摘原裁定不當，為無理由，應予駁回。　　
據上論結，應依刑事訴訟法第412條，裁定如主文。
中　　華　　民　　國　　110 　年　　8 　　月　　11　　日
            刑事第四庭     審判長法　官   蔡  名  曜
                                 法　官   黃  玉  琪
                                 法　官   林  宜  民
以上正本證明與原本無異。
不得再抗告。
                                 書記官   謝  安  青
　　　　　　　　　　　　　　　　 
中　　華　　民　　國　　110 　年　　8 　　月　　11　　日